【裁判字號】    89,上更(一),116
【裁判日期】    890727
【裁判案由】    偽造有價證券等
【裁判全文】
臺灣高等法院臺中分院刑事判決                八十九年度上更(一)字第一一六號
    上  訴  人  台灣台中地方法院檢察署檢察官
    被      告  林郁婷
                甲○○
    選任辯護人  蘇顯騰
右上訴人因被告偽造有價證券等案件，不服台灣台中地方法院中華民國八十六年三月
十四日第一審判決（民國八十五年度訴字第七五七號，起訴案號：台灣台中地方法院
檢察署民國八十四年度偵字第一六二七四號），提起上訴，經判決後由最高法院發回
更審，本院判決如左：
    主      文
上訴駁回。
    理      由
一、公訴意旨略以：被告林郁婷與告訴人丙○○係平日金錢借貸頻繁往來之朋友，於
    八十三年三月間，被告協助告訴人將其所有坐落台中縣大雅鄉○○段六四五、六
    四六、六五九號等三筆土地持向中國農民銀行大里分行辦理新台幣（下同）二千
    萬元之抵押貸款，被告即代告訴人在該行辦理開立○○三九八－九號支票存款帳
    戶請領支票使用，因之頗得告訴人信賴，嗣於八十三年三月十八日告訴人復委託
    被告代行提領三佰萬元，詎被告竟萌意圖為自己不法所有之犯意，乘伊代告訴人
    保管印鑑之便，未得告訴人同意，擅自填具面額七百五十萬元之支票，持向該銀
    行領告訴人之貸款，俟取得該七百五十萬元款項，即交付告訴人三百萬元，致
    告訴人不知其情，被告即從中溢領四百五十萬元支應花用，將伊持有他人之物侵
    占入己，嗣經告訴人發現查詢，被告始於八十三年六月三日代告訴人償還債權人
    戊○○借款四百萬元。因認被告涉犯刑法第三百三十五條第一項之侵占及同法第
    二百零一條第一項之偽造有價證券等罪嫌云云。
二、按不能證明被告犯罪者，應諭知無罪之判決，刑事訴訟法第三百零一條第一項定
    有明文。本件上訴人檢察官認被告有上開偽造有價證券及侵佔等罪嫌，無非係以
    告訴人之指訴及系爭支票、債務清償證明書等件存卷可查為其論據，而被告於本
    院審判期日固未到庭，惟據其前所陳，係堅詞否認有偽造有價證券及侵佔等犯行
    ，並辯稱：因告訴人於八十二年十二月間財務週轉困難，向伊求援，伊乃幫忙以
    告訴人所有坐落台中縣大雅鄉○○段第二六八一號及同鄉○○段第三四○地號土
    地全部及地上建物即台中縣大雅鄉○○○段六五巷二六號三層樓房屋一棟全部，
    設定抵押供擔保向戊○○借款四百萬元，並由伊任連帶債務人，由於民間利息較
    高，告訴人不堪負荷，又請伊幫忙想辦法，伊乃建議告訴人以其所有之鄉野亭餐
    廳所坐落之土地供擔保設定抵押向中國農民銀行大里分行貸款三千八百萬元，伊
    亦義務擔任連帶債務人，八十三年三月十八日中國農民銀行大里分行撥款一千萬
    元入該行之告訴人甲存帳戶，伊即要求所貸之款項先清償戊○○之借款本利約四
    百五十萬元（含每月利息十二萬元，四個月共四十八萬元及被告代付之代書費、
    登記費等雜費），而告訴人自己需提領三百萬元，故總共應領出七百五十萬元，
    即由告訴人載伊至上開銀行，由伊在告訴人之甲存帳戶支票代為填寫七百五十萬
    元及日期，經告訴人過目，由告訴人親自蓋章後領款，其中告訴人取走三百萬元
    ，所餘四百五十萬元由伊處理返還告訴人積欠戊○○之款項，伊亦有告知告訴人
    要還戊○○之款，要慢一點，由伊借用三個月，故嗣後四月至六月之利息由伊負
    擔，伊亦於八十三年六月三日將款項全部清償予戊○○，伊並無任何偽造有價證
    券及侵佔等犯行，告訴人係因於八十四年九月十八日非法剝奪伊之行動自由，經
    伊提出告訴，由台灣台中地方法院檢察署檢察官提起公訴，為圖反制，才提出本
    件刑事告訴等語。經查：
    （一）、告訴人於其告訴狀稱：「八十三年三月十八日被告向告訴人稱可代提領
            三百萬元，告訴人基於信任，乃委伊提領（當時告訴人之甲存帳戶支票
            、印鑑仍在被告手中）。詎被告未告知告訴人並獲得同意之情形下，竟
            將前開：：：：支票，填具面額為七百五十萬元，並持向：：：：盜領
            告訴人之貸款。嗣被告將前述甲存帳戶之支票簿交與告訴人之妻姚陳淑
            香，其中前開支票之票頭為空白，告訴人及妻猶不知有異。」（見偵查
            卷第三頁），但於偵查中則稱（三月十八日之支票）是我在家裡就交給
            她，那是空白支票（見同上卷第四十一頁），迨原審審理中又陳稱伊以
            ＢＭＷ小客車載被告至銀行領錢，因怕車被拖吊，被告要伊在外面看車
            子，並要伊撕一張空白支票交給被告，印章交給她去領錢，伊告以要領
            三百萬元，被告出來也交給伊三百萬元並交還印章開車回伊家等語（見
            原審卷第二十一頁），惟於本院前審審理時又稱：「我要領三百萬元，
            領錢當天我沒進去，只有在外面看車子，當天在家裡請我太太撕二張空
            白支票交給她（指被告，）一張要領三百萬元，一張要借她一百萬元。
            」、「當天甲○○說要隔十張後再撕」、「二張支票皆在我家由我太太
            先蓋好印章，我太太原要以打字機打金額，甲○○說不用，交給我填寫
            就可以了」（見本院上訴字卷第二十六、二十七、六十七頁），而本院
            審理時，告訴人復到庭指稱：「章是我太太蓋的，二張票都是空白的，
            是一張要借被告一百萬元，另一張是要領三百萬元，結果他（指被告）
            就領七百五十萬元」等情（見本院卷第二十八頁），足見告訴人所指訴
            之事實，前後出入不一，再參酌告訴人所稱，其借三百萬元利息二個月
            係二萬四千元（見本院卷第二十八、四十一頁），此較諸抵押權設定時
            所登記之每百元日息四分計算，顯不相符，亦與告訴人於偵查中所稱每
            個月利息是十二萬元及告訴人於原審法院所稱每月利息二十四萬元不符
            （見偵查卷第六十一頁，原審卷第三十四頁），是告訴人所陳，已難憑
            採。
    （二）、告訴人所指其被偽造支票溢領，然其於事後在上開帳戶進出亦甚為頻繁
            ，如其中八十三年三月二十一、二十二、二十八、三十等日，同年四月
            三十日、同年五月四日、十八日、三十日、同年七、八、九、十、十一
            、十二月亦均有進出之紀錄，此有中國農民銀行存款對帳單影本附卷可
            稽（見偵查卷第一九五、一九六頁），告訴人如於八十三年三月十八日
            有被偽造支票溢領四百五十萬元，自應早已發覺帳戶內之存款短少四百
            五十萬元而知情，何以未加追究？竟於事隔一年半後之八十四年九月二
            十一日被告向警方告訴本件告訴人妨害自由（此有警訊筆錄及起訴書附
            卷可憑，見原審卷第二０五頁至第二０八頁）後之八十四年九月二十九
            日始提出本件告訴，顯然告訴人所為，與常情不符，實難採信。
    （三）、證人戊○○於偵查及原審審理時均證稱被告實係向其父丁○○借款，伊
            僅係出名而已（見偵查卷第四十一頁，原審卷第九十二頁），而證人施
            恭喜雖證稱並未借款與告訴人，而被告於八十三年六月三日並未清償該
            筆債務云云（見原審卷第九十三頁），然丁○○亦證稱被告曾拿告訴人
            之房地來設定抵押權，說告訴人要借錢，有辦抵押權設定登記，後來告
            訴人未出面，故未給錢與告訴人，而是給與被告，因告訴人並未前往簽
            名，故姚恭喜認為錢不是要借給告訴人，而是給被告等語（見原審卷第
            九十三頁），而此部分之借款、還款，並有抵押權設定契約書、土地及
            建築改良物登記簿謄本、債務清償證明書等件附卷可稽（見偵查卷第二
            十八、二十九頁，原審卷第四十四頁第五十七頁），並與告訴人、被告
            之供述相符，參以告訴人之代理人何孟育律師於本院審理時亦供陳被告
            係於當年六月間才還款等情（見本院卷第二十八頁），足證被告確有以
            告訴人之不動產設定抵押向戊○○借款、還款，而被告復同為債務人，
            顯見丁○○所證，核與事實尚非全然相符，顯係另有隱情而有所保留，
            應可認定；又被告既有還款予戊○○，雖在領款後二個月餘始為清償還
            款，然中間利息被告自付，亦難認其有何不法所有之意圖，至為灼然。
    （四）、依上揭卷附抵押權設定契約書、土地及建築改良物登記簿謄本、債務清
            償證明書所載，被告提供告訴人之不動產設定抵押而向丁○○（抵押權
            之權利人登記為戊○○）借款，其設定之抵押權種類係普通抵押權，依
            其法律上之意義，必先有抵押債權存在，始得為抵押權之設定登記，而
            以戊○○名義出具之債務清償證明書，亦載明其與被告間債權額四百萬
            元之抵押權業經全部清償等情（見偵查卷第二十八頁），再參諸告訴人
            於原審法院審理時經訊以向戊○○所借四百萬元係何人使用乙節，告訴
            人亦答稱係其使用，預扣利息二十四萬元，傭金扣一百二十六萬元，我
            實拿二百五十萬元，以後開支票每月二十四萬元作為付利息之用（見原
            審卷第三十四頁），足見被告所供係借款四百萬元乙節，應屬真實；又
            如上所述，丁○○既認為該款項係借予被告，而告訴人於原審法院審理
            時亦供稱係被告借的（見原審卷第三十四頁），顯然被告所辯係以其自
            己為債務人而借款，尚非無因。
    （五）、依被告及告訴人所陳，彼等間金錢往來頻仍，當無法每筆均記憶清晰，
            因之，告訴人所陳借款三百萬元，當非屬實；至告訴人提出被告書寫之
   帳單（見偵查卷第九頁），係記載款項支出之情形，難認所謂對帳單，
            而證人乙○○○、己○○所證及依該帳單之記載，均不足據為不利於被
            告之認定，併予敘明。至發回意旨質疑丁○○究係以戊○○之名義出借
            款項若干予告訴人或被告﹖利息之約定如何﹖債務已否全部清償﹖本院
            已論述如上所載，而經手該筆借貸關係之丁○○業已死亡，有退回之本
            院傳票存卷可稽（見本院卷第十九、二十頁），是此部分本院自無從再
            予傳訊，附此敘明。
    （六）、綜上所述，本件被告與告訴人間之金錢糾葛，係屬民事爭執，尚無確切
            證據足以證明被告有偽造有價證券及侵占之犯行，要難僅憑告訴人前後
            矛盾不符之指訴，即遽認被告犯罪，此外，本院復查無其他積極證據足
            以證明被告確有檢察官所指之犯行，即屬不能證明其犯罪，揆諸首開說
            明，即應為被告無罪之判決，原審以不能證明被告犯罪而為無罪之判決
            ，尚無不合，檢察官上訴意旨猶執陳詞恣意指摘原判決不當，為無理由
            ，應予駁回。
三、被告經合法傳喚，無正當理由不到庭，爰不待其陳述，逕行判決，併予敘明。
四、據上論斷，應依刑事訴訟法第三百七十一條、第三百六十八條判決如主文。
本案經檢察官庚○○到庭執行職務。
中      華      民      國     八十九     年      七      月   二十七   日
                                   臺灣高等法院臺中分院刑事第十庭
                                         審判長法  官  林  照  明
                                               法  官  蕭  廣  政
                                               法  官  李  寶  堂
右正本證明與原本無異。
檢察官得上訴，被告不得上訴。
如不服本判決應於收受送達後十日內向本院提出上訴書狀，其未述上訴之理由者並
得於提起上訴後十日內向本院補提理由書（均須按他造當事人之人數附繕本）。
                                               書記官  蕭  玉  真
中      華      民      國     八十九     年      七      月   二十八   日
                                                                        Ｄ


司法院資訊處製作；財團法人民間司法改革基金會備份。
